【裁判字號】    96,訴,7610
【裁判日期】    970423
【裁判案由】    返還借款
【裁判全文】
臺灣臺北地方法院民事判決              96年度訴字第7610號
原      告  乙○○
                        號
訴訟代理人  陳友炘律師
被      告  辛○○
訴訟代理人  林正和律師
被      告  己○○
            戊○○
            庚○○
            丁○○
上列當事人間請求返還借款事件，本院於民國97年4月9日言詞辯
論終結，判決如下：
    主      文
原告之訴及假執行之聲請均駁回。
訴訟費用由原告負擔。
    事實及理由
一、按訴狀送達後，原告不得將原訴變更或追加他訴。但請求之
    基礎事實同一者，不在此限。民事訴訟法第255 條第1項第2
    款定有明文。查原告起訴請求被告連帶給付新臺幣（下同）
    2,500,000元及自民國82年6月15日起至清償日止，按週年利
    率6%計算之利息，嗣後變更聲明請求被告連帶給付2,500,00
    0元及自82年6 月3日起至清償日止，按每萬元每日60元計算
    之違約金。核其所為，係基於同一消費借貸關係基礎事實下
    所為訴之變更，合於法律規定，先此敘明。
二、原告起訴主張：
    訴外人丙○○於82年3 月9日向原告借款2,500,000元，約定
    清償期限為82年6月15日，違約金每日60元，立有商業本票1
    紙可證，並提供其所有坐落臺北縣三峽鎮○○○段打鐵坑小
    段64-1、58、52、58-3等地號土地（下稱系爭土地）設定抵
    押權以供擔保，惟詎料丙○○屆期卻未清償借款。查丙○○
    上開借款及尚未清償等事實，業經證人即當時辦理抵押權設
    定及處理借款事務之甲○○證述明確，且丙○○提供系爭土
    地設定抵押權，係於82年3月3日塗銷抵押權設定後，又於同
    日復行辦理抵押權登記以為擔保，若非雙方之間確實有一定
    之利害關係，實無必要就同一擔保品先為塗銷登記後隨即再
    辦理設定登記之理，益見證人甲○○所證屬實。而丙○○已
    於93年12月26日死亡，被告均為丙○○之繼承人，且未於法
    定期限內辦理拋棄繼承，自應依法繼承丙○○生前未清償之
    債務，負連帶清償責任。並聲明：(一)被告應連帶給付原告2,
    500,000 元及自82年6月3日起至清償日止，按每萬元每日60
    元計算之違約金、(二)願供擔保，請准宣告假執行。
三、被告均抗辯：
    被告等人從未聽聞丙○○曾向原告借款2,500,000 元，亦未
    曾收取該筆借款，原告起訴請求清償借款，自應舉證證明「
    已交付借款」之事實。惟查原告所提出之本票，尚無從證明
    丙○○之印章係其本人蓋用，且與丙○○之印鑑章不同，顯
    係偽造。且系爭土地係設定最高限額抵押，則丙○○究竟實
    際借款多少，原告亦未提出證據以資證明。況且證人甲○○
    所證述內容，違反經驗法則與論理法則，證詞顯然不實，難
    謂原告已盡舉證之責。再以前揭本票已罹於時效、最高限額
    抵押權之存續期間亦僅至82年6月3日，苟丙○○確曾向原告
    借款，何以原告數十年來從不主張權利，反而在丙○○死亡
    後數年，才出現向丙○○之繼承人催討債務，此等情節實與
    常理不合，更顯原告主張之不實。事實上，丙○○於83年、
    84 年間，因熱心公益將名下土地捐給三峽鎮公所作為國小
    用地，若丙○○身負債務，何以仍能捐獻土地，益徵原告主
    張及證人甲○○證詞不實在。從而，原告未盡舉證之責，本
    票之真偽又有疑慮，依民事訴訟法第277條之規定，原告自
    應受不利益之判決。並聲明：如主文所示，並陳明如受不利
    判決，願供擔保請免為假執行。
四、原告主張被告為丙○○之繼承人，以及系爭土地曾設定最高
    限額抵押權予原告等事實，業據其提出戶籍謄本、土地建築
    改良物抵押權設定契約書、他項權利證明書、土地登記申請
    書、繼承系統表、財政部臺灣省北區國稅局遺產稅免稅證明
    書、土地謄本在卷足稽（本院卷第10頁至第31頁），且為被
    告所不爭執，堪信原告主張為真。按消費借貸為要物契約，
    因金錢或其他代替物之交付而生效力（參見89年5月5日民法
    債編修正施行前之民法第475條）。本件被上訴人主張上訴
    人之被繼承人鍾文城於78年間向其借用系爭款項之事實，既
    為上訴人所否認，依舉證責任分配之原則，自應由被上訴人
    就主張已交付借款之事實，負舉證責任。最高法院90年臺上
    字第8號判決可資參照。從而，本件原告主張被告之被繼承
    人丙○○曾於82年3月3日向其借款2,500,000元，既經被告
    否認，自應由原告就主張已交付借款之事實負舉證責任。經
    查原告固提出本票1紙為證（本院卷第9頁），然該本票上並
    未記載被繼承人丙○○已收取借款2,500,000元，縱使該本
    票為真，亦難遽以推定原告已交付借款。而證人甲○○雖證
    稱系爭土地確係由其辦理抵押權登記等語，然其對於借款之
    內容、細節卻證稱：「（借款金額多少？）10幾年前的事了
    ，那時我統計有5、6百萬元之多」、「（借款金額有無辦法
    確定？）現在沒有辦法確定」、「（利息如何約定？）照銀
    行利息，當時的利息我不記得了」，而經本院訊問何以借款
    金額會超過最高限額抵押金額3,000,000元，其即改口證稱
    ：「不會，這筆就是擔保最高限額300萬元。當初應該是扣
    兩成，有時他會說不夠要多拿…。」惟嗣後又再證稱：「（
    有無預扣？）有，我們會先扣3個月」（本院卷第91頁反面
    至第94頁）。依其所證述內容，不僅對於借款金額無法清楚
    知悉，利息預扣之比例亦前後矛盾，且無論先行扣除兩成或
    3個月，其金額均非原告所主張之借款金額2,500,000元，而
    其證述利息約定照銀行利率，更與土地建築改良物抵押權設
    定契約書上所載「利息：無」之情形不一致，其所為證詞實
    屬有疑。證人又證稱系爭2,500,000元借款係1次給付現金給
    丙○○云云，然依原告主張之內容，本件借款日期為82年3
    月間，依斯時之物價水平與經濟狀況，2,500,000元現金並
    非小數，證人證稱係以現金1次交付，實有違常情，且又未
    能提出相關之提款或收受現金之證據，亦難遽採。況且證人
    嗣後更證稱丙○○從未與原告見過面，均透過伊聯繫，借款
    之錢係原告拿來給伊，伊再拿給丙○○，伊還曾幫丙○○清
    償利息等語，則系爭借款果屬真實，其借用人究係丙○○或
    證人甲○○，亦非無疑。從而，證人甲○○所為證詞，亦難
    執為有利於原告之認定。
五、綜上所述，原告未能舉證證明其已交付借款2,500,000 元予
    丙○○，揆諸前揭說明，其主張與丙○○之間有消費借貸關
    係，即屬無據，難以採信。據此，被繼承人丙○○與原告之
    間既無消費借貸關係，則原告依據消費借貸及繼承之法律關
    係，請求被繼承人即被告連帶給付2,500,000元及自82年6月
    3 日起至清償日止，按每萬元每日60元計算之違約金，為無
    理由，應予駁回。其訴既經駁回，假執行之聲請亦失所附麗
    ，應併予駁回。
六、本件事證已臻明確，兩造其餘攻擊防禦方法及未經本院援用
    之證據，核與判決之結果不生影響，爰不予逐一論駁，併此
    敘明。
據上論結，本件原告之訴為無理由，依民事訴訟法第78條，判決
如主文。
中    華    民    國    97    年    4     月    23    日
                  民事第四庭    法  官  余明賢
以上正本係照原本作成
如對本判決上訴，須於判決送達後20日內向本院提出上訴狀
中    華    民    國    97    年    4     月    23    日
                                書記官  楊勝欽


司法院資訊處製作；財團法人民間司法改革基金會備份。
